最高法院刑事判決　　　　　　　　　　　　　　　九十一年度台上字第一○三九號
　　上　訴　人　台灣高等法院台中分院檢察署檢察官
　　被　　　告　甲○○
　　選任辯護人　黃佩韻律師
右上訴人因被告偽造文書案件，不服台灣高等法院台中分院中華民國八十八年十月二
十日第二審判決（八十八年度上訴字第一八○九號，起訴案號：台灣台中地方法院檢
察署八十六年度偵緝字第二二五號），提起上訴，本院判決如左：
    主  文
原判決撤銷，發回台灣高等法院台中分院。
    理  由
本件原判決以公訴意旨略稱：被告甲○○原係華而階證券股份有限公司營業員，意圖
為自己不法之所有，於民國八十三年六、七月間某日，向同公司之業務員曾志傑偽稱
借用其所保管之「李春進」「許欽舜」股票帳戶，做為買賣股票之用，致曾志傑陷於
錯誤，而將該帳戶之存摺及印章交付甲○○後，甲○○嗣即基於概括之犯意，連續在
同意書、現金保管切結書及保管收據上偽造「李春進」之署押及盜蓋印文，連同上開
存摺及印章質押於郭益程，以之借用現款，據以行使，嗣因甲○○如期償還債務，而
返還上開存摺及印章予曾志傑。八十三年十月間，甲○○在未事前告知曾志傑之情形
下，擅自自曾某之抽屜內竊取上開存摺及印章，再度以李春進之名義，偽造八十三年
十月十七日之保管收據一紙，連同前揭已書立未載日期之同意書、現金保管切結書向
郭益程借款，其後因無力償還，郭益程於八十四年一月七日，自李春進之帳戶，提領
許重雄所有出售股票之款項新台幣（下同）三百四十一萬一千四百二十八元。再於八
十四年一月十三日自許欽舜之帳戶，提領張文通所有一百五十八萬九千零四十九元股
款，致生損害於許重雄、張文通、李春進、許欽舜、曾志傑等人。因認被告涉有竊盜
、詐欺、偽造文書等罪嫌云云。經審理結果，認公訴人起訴被告犯刑法第三百三十九
條第一項之詐欺罪及刑法第二百十六條、第二百十條之行使偽造私文書之犯行外，尚
應成立刑法第三百三十五條第一項之侵占罪，而該侵占部分與原審八十六年度上易字
第一七六九號刑事判決侵占罪確定之犯行，時間緊接，犯罪構成要件相同，顯係基於
概括犯意為之，有連續犯之裁判上一罪關係，因而撤銷第一審之科刑判決，改判諭知
被告免訴之判決，並認被告竊盜部分之犯罪不能證明，但因與有罪之部分具連續關係
，不另為無罪之諭知，固非無見。
惟查：(一)按除刑事訴訟法有特別規定外，已受請求之事項未予判決，或未受請求之事
項予以判決者，其判決當然為違背法令，同法第三百七十九條第十二款定有明文。本
件檢察官係起訴被告於八十三年十月間（起訴書誤載為同年十二月底），竊取其同事
曾志傑所保管之「李春進」「許欽舜」之存摺及印章後，盜用該二印章，偽造泛亞銀
行之提款單，並偽簽李春進之署押，偽造李春進之同意書、現金保管切結書、保管收
據、連同存摺向郭益程借款，其後因無力償還，郭益程於八十四年一月七日，自李春
進之帳戶，提領許重雄所有出售股票之款項三百四十一萬一千四百二十八元。再於八
十四年一月十三日自許欽舜之帳戶，提領一百五十八萬九千零四十九元股款，致生損
害於許重雄、張文通、李春進、許欽舜、曾志傑等人等情。至原判決所論被告於八十
三年六、七月間某日，向同公司之業務員曾志傑偽稱借用其所保管之「李春進」「許
欽舜」股票帳戶，做為買賣股票之用，致曾志傑陷於錯誤，而將該帳戶之存摺及印章
交付甲○○後，甲○○嗣即基於概括之犯意，連續在同意書、現金保管切結書及保管
收據上偽造「李春進」之署押及盜蓋印文，連同上開存摺及印章質押於郭益程，以之
借用現款，據以行使，嗣因甲○○如期償還債務，而返還上開存摺及印章予曾志傑部
分之犯行，並未經公訴人起訴，然原判決竟對該未經起訴之部分，一併為免訴之諭知
，有對於未受請求之事項予以判決之違法。(二)免訴判決，應記載其理由，刑事訴訟法
第三百零八條定有明文，依同法第三百六十四條之規定，且為第二審判決所準用；故
適用同法第三百零二條第一款諭知免訴之判決，對於被告被訴之犯罪事實，及其不利
之證據資料，如何因同一案件業經法院為實體上之判決確定，不能更為其他有罪或無
罪之實體上裁判，均應逐一詳述其理由，否則即有判決不載理由（包括理由不備）之
違法。原判決雖據曾志傑於八十七年四月二日第一審審理時供稱：「我與被告是很熟
的同事，過去他借用上開人頭帳戶買賣股票，如果是下單買入，三天內均會順利完成
交割。在賣股票時，他需要使用存摺、印章將賣出去之股票錢領出，若係融券賣出或
還券時也需要存摺、印章，被告需要存摺印章時，有時會事前告知，有時是事後告知
。伊是同意被告以伊所借用之上開人頭戶買賣股票，但不同意被告以該帳戶之股票去
向金主質押借款」等語，認被告拿取李春進、許欽舜之存摺、印章買賣股票，顯為曾
志傑所概括同意等旨（原判決第二頁倒數第六行至第三頁第一行），惟證人曾志傑除
於原審證稱：不同意被告以該帳戶之股票去向金主質押借款外，於第一審法院另案調
查時亦仍證謂：「（甲○○怎麼取得印章存摺？）他偷的，之前我同意他使用李春進
及許欽舜在泛亞銀行的戶頭，但是使用過後就歸還我，都由我保管」「（甲○○拿前
開存摺、印章向郭益程質押借款事你同意？）不同意，且事前均不知情」（見偵緝第
二二五號偵查卷第四十二頁），果證人曾志傑上開所證不虛，其似僅同意被告於上開
人頭戶買賣股票時，使用「李春進」「許欽舜」之印章，並不同意被告用為質押借款
。本件被告於八十三年十月間，如非因借用前述帳戶買賣股票之情事，擅自自證人曾
志傑之抽屜拿取李春進及許欽舜之印章、存摺作為質押借款所用，得否謂其此部分之
行為仍在證人曾志傑之授權範圍內，不構成竊盜罪，而應成立侵占罪，自有研求之餘
地。至被告於八十三年九、十月間曾受客戶洪伯仁之委任，以其友人曾令賢之名義設
立帳戶，進行股票交易，而將曾令賢名義之存摺及印章持向金主郭益程質押借款，侵
占客戶洪伯仁之股票，構成侵占之犯行，經原審於八十六年九月十七日以八十六年度
上易字第一七六九號判處被告有期徒刑拾月，緩刑參年確定在案，固有該案刑事判決
書影本一紙附卷可稽（見原審卷第五十至五十一頁），惟本件如非與確定判決犯同一
罪名，即不能認係連續犯，而遽為免訴之諭知。原判決未詳查慎酌，認係連續犯而諭
知免訴，顯屬違背法令。檢察官上訴意旨執以指摘，為有理由，應認原判決有撤銷發
回之原因。
據上論結，應依刑事訴訟法第三百九十七條、第四百零一條，判決如主文。
中      華      民      國    九十一    年      二      月    二十七    日
                              最高法院刑事第十庭
                                  審判長法官  林  增  福
                                        法官  邵  燕  玲
                                        法官  吳  昆  仁
                                        法官  陳  世  雄
                                        法官  惠  光  霞
      右正本證明與原本無異
                                              書  記  官
中      華      民      國    九十一    年      三      月      七      日
